ACORDAO-COMPLETO-2428680

ACÓRDÃO 9734/2020 ATA 32/2020 - PRIMEIRA CÂMARA

VISTOS, relatados e discutidos estes autos em que se apreciam atos de aposentadoria emitidos pelo Núcleo Estadual do Ministério da Saúde no Estado da Paraíba,
	ACORDAM os Ministros do Tribunal de Contas da União, reunidos em sessão da Primeira Câmara, diante das razões expostas pelo Relator, e com fundamento no art. 71, inciso III, da Constituição Federal de 1988, c/c os arts. 1º, inciso V, e 39, inciso II, da Lei 8.443/1992, com o art. 260, § 1º, do Regimento Interno do TCU, e ainda com o art. 6º, §§ 1º e 3ª, da Resolução-TCU 206/2007, em:
	9.1. considerar legais as aposentadorias de Francisco Fernandes de Oliveira, Lúcia Maria Ferreira Chaves e Valdina Luna, concedendo o registro aos atos correspondentes, sem prejuízo de consignar que a parcela relativa à DPNI não mais compõe os seus contracheques;
	9.2. determinar ao Núcleo Estadual do Ministério da Saúde no Estado da Paraíba que dê ciência desta deliberação aos interessados;
	9.3. dar ciência deste acórdão ao Núcleo Estadual do Ministério da Saúde no Estado da Paraíba.

Atos de aposentadoria.

Primeira Câmara

3. Interessados: Francisco Fernandes de Oliveira (XXX.831.734-XX); Lúcia Maria Ferreira Chaves (XXX.348.054-XX); Valdina Luna (XXX.532.674-XX).

13.1. Ministros presentes: Walton Alencar Rodrigues (Presidente), Benjamin Zymler e Bruno Dantas (Relator).
13.2. Ministro-Substituto convocado: Augusto Sherman Cavalcanti.
13.3. Ministro-Substituto presente: Weder de Oliveira.

BRUNO DANTAS

Cuida o processo de atos de aposentadoria emitidos pelo Núcleo Estadual do Ministério da Saúde no Estado da Paraíba. Adoto como parte do relatório a instrução produzida pela Secretaria de Fiscalização de Pessoal (peça 21) , que contou com a anuência do corpo diretivo da unidade (peça 22) :
"INTRODUÇÃO
1.	Trata-se de atos de concessão de aposentadoria de Francisco Fernandes de Oliveira, Lúcia Maria Ferreira Chaves e Valdina Luna, ex-servidores do Núcleo Estadual do Ministério da Saúde no Estado da Paraíba.
2.	Os atos foram submetidos, para fim de registro, à apreciação do Tribunal de Contas da União (TCU) , de acordo com o art. 71, inciso III, da Constituição Federal. O cadastramento e a disponibilização ao TCU ocorreram por intermédio do Sistema de Apreciação e Registro de Atos de Admissão e Concessões, na forma dos arts. 2º, caput e incisos I a VI, e 4º, caput, da Instrução Normativa - TCU 78/2018.
EXAME TÉCNICO
Encaminhamentos anteriores
3.	À peça 2, consta determinação exarada pelo Acórdão 2857/2016-TCU-Primeira Câmara, relator Ministro Bruno Dantas, a fim de que procedesse ao destaque dos atos objeto destes autos para cumprimento das diligências sugeridas pelo Ministério Público junto ao TCU (peça 1) .
4.	À peça 3, foi expedida a diligência determinada, a qual foi respondida à peça 5. Às peças 7, 8 e 9, constam oitivas endereçadas aos interessados (avisos de recebimento às peças 10 a 12) . A Sra. Valdina Luna apresentou defesa à peça 13; enquanto em relação aos demais interessados não restaram acostados aos autos eventuais esclarecimentos.
5.	Destarte, os autos estão aptos a ser instruídos no mérito. 
Exame das constatações
6.	A seguir, analisar-se-á, para cada interessado, o respectivo ato de aposentadoria.
Em relação ao Sr. FRANCISCO FERNANDES DE OLIVEIRA
7.	Em análise do ato objeto destes autos, verifica-se que o interessado foi inativado em 12/08/2008, com proventos integrais, computados mais de 36 anos de tempo de atividade. Incorporou, ainda, 23% a título de adicional por tempo de serviço.
8.	Em consulta ao contracheque à peça 15, p. 1, consta o pagamento da rubrica '82898 DIFERENCA INDIVIDUAL L.12998'. No que tange as demais rubricas salariais, conforme a tabela salarial à peça 16, não se verifica irregularidade nos valores pagos. Cabe destacar que a rubrica 'GDM-PST' pode ser paga em valor superior a 50pts, diante da opção prevista no artigo 87 da Le 13.324/2016.
9.	A rubrica 'DIFERENCA INDIVIDUAL L.12998' tem a sua gênese no estabelecido pelo artigo 2º, §§ 2º, 3º e 4º, da Lei 11.355/2006, modificado pela Lei 11.490/2007, em vista da existência de diversas decisões administrativas e judiciais que concederam o chamado 'PCCS' aos servidores (adiantamento pecuniário de que trata o art. 8º da Lei n 7.686, de 2 de dezembro de 1988) . 
10.	Caso o servidor ou inativo aderisse à nova estrutura de carreira implementada pela Lei 11.355/2006, deveria ocorrer absorção gradual do PCCS, na forma estabelecida nos §§ 3º e 4º do artigo 2º da Lei 11.355/2006 (transformação dos valores pagos a título de PCCS em DPNI- diferença pessoal nominalmente identificada, seguida de absorção ao longo do tempo) . Abaixo segue transcrição dos dispositivos citados, com destaques:
Art. 2º Os servidores ocupantes dos cargos referidos no caput do art. 1º desta Lei serão enquadrados na Carreira da Previdência, da Saúde e do Trabalho de acordo com as respectivas atribuições, requisitos de formação profissional e posição relativa nas Tabelas de Correlação, constantes do Anexo II desta Lei.
§ 1º O enquadramento de que trata o caput deste artigo dar-se-á mediante opção irretratável do servidor, a ser formalizada no prazo de 90 (noventa) dias, a contar da vigência da Medida Provisória n. 301, de 29 de junho de 2006, na forma do Termo de Opção constante do Anexo III desta Lei, com efeitos financeiros a partir das datas de implementação das tabelas de vencimento básico referidas no Anexo IV desta Lei. (Vide Lei n. 11.538, de 2007) .
§ 2º A opção pela Carreira da Previdência, da Saúde e do Trabalho implica renúncia às parcelas de valores incorporados à remuneração por decisão administrativa ou judicial, referentes ao adiantamento pecuniário de que trata o art. 8º da Lei n. 7.686, de 2 de dezembro de 1988, que vencerem após o início dos efeitos financeiros referidos no § 1º deste artigo.
§ 3º A renúncia de que trata o § 2º deste artigo fica limitada à diferença entre os valores de remuneração resultantes do vencimento básico vigente no mês de fevereiro de 2006 e os valores de remuneração resultantes do vencimento básico fixado para dezembro de 2011, conforme disposto no Anexo IV desta Lei.
§ 4º Os valores incorporados à remuneração objeto da renúncia a que se refere o § 2º deste artigo que forem pagos aos servidores ativos, aos aposentados e aos pensionistas, por decisão administrativa ou judicial, no mês de fevereiro de 2006, sofrerão redução proporcional à implementação das tabelas de vencimento básico de que trata o art. 7º desta Lei, e os valores excedentes serão convertidos em diferença pessoal nominalmente identificada, de natureza provisória, redutível na proporção acima referida, sujeita apenas ao índice de reajuste aplicável às tabelas de vencimentos dos servidores públicos federais, a título de revisão geral das remunerações e subsídios. (Redação dada pela Lei n. 11.490, de 2007) [grifo nosso]
11.	Assim, ao definir que a DPNI é 'redutível na proporção acima referida', significa dizer que será reduzida à medida que forem implantadas as tabelas previstas no Anexo IV da referida Lei (§1º acima descrito) . Dessa forma, a continuidade do pagamento da DPNI só é possível caso haja valor excedente após a total implantação do plano de carreira, conforme prevê o seu § 5º:
§ 5º Concluída a implementação das tabelas, em dezembro de 2011, o valor eventualmente excedente continuará a ser pago como vantagem pessoal nominalmente identificada, sujeita apenas ao índice de reajuste aplicável às tabelas de vencimento dos servidores públicos federais, a título de revisão geral das remunerações e subsídios, respeitado o que dispõem os §§ 3º e 4º deste artigo.
12.	Com a superveniência da Lei 11.784/2008, as tabelas de vencimento foram ajustadas de forma a serem definitivamente implementadas em julho de 2011 (artigo 40 da Lei 11.784/2008) , alterando, portanto, os prazos previstos nos § 3º e § 5º do artigo 2º da Lei 11.355/2006 (vide artigo 7º-C, abaixo descrito) :
Art. 7º-A. A partir de 1º de março de 2008, as tabelas de vencimento básico da Carreira da Previdência, da Saúde e do Trabalho serão implementadas, progressivamente, nos meses de março de 2008, fevereiro de 2009, julho de 2010 e julho de 2011, conforme os valores constantes das tabelas de vencimento básico a que se refere o Anexo IV-A desta Lei. (Incluído pela Lei n. 11.784, de 2008) .
Art. 7º-B. No cálculo dos valores dos vencimentos básicos referidos no art. 7º-A desta Lei, foram incorporados os valores correspondentes às parcelas de aumento dos vencimentos básicos, previstos no Anexo IV desta Lei.
Parágrafo único. Concluída a implementação das tabelas a que se refere o art. 7º-A e o Anexo IV-A desta Lei, em julho de 2011, o valor eventualmente excedente, de que trata o § 4º do art. 2º desta Lei, continuará a ser pago como vantagem pessoal nominalmente identificada, sujeita apenas ao índice de reajuste aplicável às tabelas de vencimento dos servidores públicos federais, a título de revisão geral das remunerações e subsídios, respeitado o que dispõem os §§ 3º e 4º do art. 2º desta Lei. (Incluído pela Lei n. 11.784, de 2008) .
Art. 7º-C. Em função do disposto nos arts. 7º-A e 7º-B desta Lei, os prazos referidos nos §§ 3º e 5º do art. 2º desta Lei [11.355/2006] ficam alterados para julho de 2011. (Incluído pela Lei n. 11.784, de 2008) .
13.	Ressalte-se que tanto o parágrafo único do art. 7º-B quanto o art. 7º-C da referida Lei fazem menção à continuidade do pagamento da DPNI como VPNI somente após a implantação completa das tabelas da Lei 11.355/2006, o que ocorreu em julho de 2011. Ou seja, o valor eventualmente excedente após julho de 2011 seria pago sob a forma de VPNI, não mais sujeito a absorções decorrentes de aumentos salariais, mas tão somente aos reajustes lineares de remuneração dos servidores públicos.
14.	Por fim, por meio da Lei 12.998/2014, a então VPNI remanescente, originada da DPNI, transmutou-se para 'Diferença Individual', conforme abaixo descrito:
Art. 30. As vantagens previstas no § 5º do art. 3º da Lei no 10.855, de 1º de abril de 2004, e no § 5º do art. 2º da Lei no 11.355, de 19 de outubro de 2006, ficam transformadas, a partir de 1º de janeiro de 2014, em Diferença Individual, a ser paga nos valores relativos à competência de dezembro de 2013, efetivamente percebidos pelo servidor, e não servirá de base de cálculo de nenhuma vantagem ou gratificação, estando sujeita exclusivamente à atualização decorrente de revisão geral da remuneração dos servidores do Poder Executivo federal. (grifo nosso) 
15.	Diante disso, a fim de avaliar a regularidade do pagamento em tela, analisando o contracheque constante à peça 14, verifica-se que o valor pago a título de PCCS, em fev/2006, sob a forma de sentença judicial, era de R$ 1.831,15, valor que se alterou, já sob a rubrica de DPNI, para R$ 1.047,09 em jul/2011, mês de implementação completa da reestruturação disposta na Lei 11.355/2006, conforme dissertado acima.
16.	Entretanto, no mesmo período, os valores de remuneração resultantes do vencimento básico (rubricas 'VENCIMENTO BASICO', 'ANUENIO' e 'GRAT.ATIV.EXECUT/GAE LD.13/92') totalizaram R$ 1.664,23 em fev/06, enquanto que esses mesmos valores alteraram-se para R$ 4.161,09 em jul/2011 (soma das rubricas 'VENCIMENTO BASICO' e 'ANUENIO', já que rubrica 'GRAT.ATIV.EXECUT/GAE LD.13/92' foi incorporada ao vencimento básico) , sendo que esta diferença de valores deveria ter absorvido por completo o valor que era pago a título de PCCS em fev/2006, no valor de R$ 1.831,15, conforme abaixo detalhado.
	Mês/ano
	Rubrica
	Valor (R$) 

	Jul 2011
	VENCIMENTO BASICO             
	3.383,00

		ANUENIO - ART.244, LEI 8112/90
	778,09

	Subtotal - jul 2011 (A) 
	4.161,09

	Fev 2006
	VENCIMENTO BASICO             
	588,07

		ANUENIO - ART.244, LEI 8112/90
	135,25

		GRAT.ATIV.EXECUT/GAE LD.13/92 
	940,91

	Subtotal - fev 2006 (B) 
	1.664,23

	Diferença (C=A-B) 
	2.496,86

	PCSS pago em fev 2006 (D) 
	1.831,15

17.	Cabe destacar que esta forma de absorção é a que se conforma ao disposto no § 3º do artigo 2º da Lei 11.355/2006, já descrito no item 10 desta instrução e novamente abaixo transcrito.
§ 2º A opção pela Carreira da Previdência, da Saúde e do Trabalho implica renúncia às parcelas de valores incorporados à remuneração por decisão administrativa ou judicial, referentes ao adiantamento pecuniário de que trata o art. 8º da Lei n. 7.686, de 2 de dezembro de 1988, que vencerem após o início dos efeitos financeiros referidos no § 1º deste artigo.
§ 3º A renúncia de que trata o § 2º deste artigo fica limitada à diferença entre os valores de remuneração resultantes do vencimento básico vigente no mês de fevereiro de 2006 e os valores de remuneração resultantes do vencimento básico fixado para dezembro de 2011, conforme disposto no Anexo IV desta Lei. (grifo nosso) 
18.	Logo, depreende-se que não houve a absorção da DPNI preconizada pelo artigo 2º, §4º, da Lei 11.355/2006, sendo que a parcela 'DIFERENCA INDIVIDUAL L.12998' atualmente é percebida irregularmente, visto que é originada da DPNI, conforme já dissertado (item 14) . 
19.	Neste ponto, foi realizada a oitiva do interessado. Embora regularmente notificado, não restou acostada aos autos eventual defesa interposta.
20.	Portanto, considerando que tal irregularidade constou no ato de aposentadoria, resta maculada a sua legalidade.
Em relação a Sra. LÚCIA MARIA FERREIRA CHAVES
21.	Em análise do ato objeto destes autos, verifica-se que a interessada foi inativada em 05/10/2007, com proventos integrais, computados mais de 30 anos de tempo de atividade. Incorporou, ainda, 16% a título de adicional por tempo de serviço.
22.	Em consulta ao contracheque à peça 15, p. 1, consta o pagamento da rubrica '82898 DIFERENCA INDIVIDUAL L.12998'. No que tange as demais rubricas salariais, conforme a tabela salarial à peça 16, não se verifica irregularidade nos valores pagos. Cabe destacar que a rubrica 'GDM-PST' pode ser paga em valor superior a 50pts, diante da opção prevista no artigo 87 da Le 13.324/2016.
23.	A rubrica 'DIFERENCA INDIVIDUAL L.12998' já foi objeto de análise nos itens 7 a 14 da presente instrução, sendo que a ela se aplicam as conclusões já expostas.
24.	Diante disso, a fim de avaliar a regularidade do pagamento em tela, analisando o contracheque constante à peça 14, verifica-se que o valor pago a título de PCCS, em fev/2006, sob a forma de sentença judicial, era de R$ 1.785,86, valor que se alterou, já sob a rubrica de DPNI, para R$ 1.327,02 em jul/2011, mês de implementação completa da reestruturação disposta na Lei 11.355/2006, conforme dissertado acima.
25.	Entretanto, no mesmo período, os valores de remuneração resultantes do vencimento básico (rubricas 'VENCIMENTO BASICO', 'ANUENIO' e 'GRAT.ATIV.EXECUT/GAE LD.13/92') totalizaram R$ 1.623,07 em fev/06, enquanto que esses mesmos valores alteraram-se para R$ 3.924,28 em jul/2011 (soma das rubricas 'VENCIMENTO BASICO' e 'ANUENIO', já que rubrica 'GRAT.ATIV.EXECUT/GAE LD.13/92' foi incorporada ao vencimento básico) , sendo que esta diferença de valores deveria ter absorvido por completo o valor que era pago a título de PCCS em fev/2006, no valor de R$ 1.785,86; conforme abaixo detalhado.
	Mês/ano
	Rubrica
	Valor (R$) 

	Jul 2011
	VENCIMENTO BASICO             
	3.383,00

		ANUENIO - ART.244, LEI 8112/90
	541,28

	Subtotal - jul 2011 (A) 
	3.924,28

	Fev 2006
	VENCIMENTO BASICO             
	588,07

		ANUENIO - ART.244, LEI 8112/90
	94,09

		GRAT.ATIV.EXECUT/GAE LD.13/92 
	940,91

	Subtotal - fev 2006 (B) 
	1.623,07

	Diferença (C=A-B) 
	2.301,21

	PCSS pago em fev 2006 (D) 
	1.785,86

26.	Cabe destacar que esta forma de absorção é a que se conforma ao disposto no § 3º do artigo 2º da Lei 11.355/2006, já descrito no item 10 desta instrução.
27.	Logo, depreende-se que não houve a absorção da DPNI preconizada pelo artigo 2º, §4º, da Lei 11.355/2006, sendo que a parcela 'DIFERENCA INDIVIDUAL L.12998' atualmente é percebida irregularmente, visto que é originada da DPNI, conforme já dissertado (item 14) . 
28.	Neste ponto, foi realizada a oitiva da interessada. Embora regularmente notificada, não restou acostado aos autos eventual defesa interposta.
29.	Portanto, considerando que tal irregularidade constou no ato de aposentadoria, resta maculada a sua legalidade.
Em relação a Sra. VALDINA LUNA
30.	Em análise do ato objeto destes autos, verifica-se que a interessada foi inativada em 28/08/2007, com proventos integrais, computados mais de 30 anos de tempo de atividade. Incorporou, ainda, 15% a título de adicional por tempo de serviço.
31.	Em consulta ao contracheque à peça 15, p. 1-3, consta o pagamento da rubrica '82898 DIFERENCA INDIVIDUAL L.12998'. No que tange as demais rubricas salariais, conforme a tabela salarial à peça 16, não se verifica irregularidade nos valores pagos. Cabe destacar que a rubrica 'GDM-PST' pode ser paga em valor superior a 50pts, diante da opção prevista no artigo 87 da Le 13.324/2016.
32.	A rubrica 'DIFERENCA INDIVIDUAL L.12998' já foi objeto de análise nos itens 7 a 14 da presente instrução, sendo que a ela se aplicam as conclusões já expostas.
33.	Diante disso, a fim de avaliar a regularidade do pagamento em tela, analisando o contracheque constante à peça 14, verifica-se que o valor pago a título de PCCS, em fev/2006, sob a forma de sentença judicial, era de R$ 1.779,39, valor que se alterou, já sob a rubrica de DPNI, para R$ 1.057,00 em jul/2011, mês de implementação completa da reestruturação disposta na Lei 11.355/2006, conforme dissertado acima.
34.	Entretanto, no mesmo período, os valores de remuneração resultantes do vencimento básico (rubricas 'VENCIMENTO BASICO', 'ANUENIO' e 'GRAT.ATIV.EXECUT/GAE LD.13/92') totalizaram R$ 1.617,19 em fev/06, enquanto que esses mesmos valores alteraram-se para R$ 3.890,45 em jul/2011 (soma das rubricas 'VENCIMENTO BASICO' e 'ANUENIO', já que rubrica 'GRAT.ATIV.EXECUT/GAE LD.13/92' foi incorporada ao vencimento básico) , sendo que esta diferença de valores deveria ter absorvido por completo o valor que era pago a título de PCCS em fev/2006, no valor de R$ 1.779,39; conforme abaixo detalhado.
	Mês/ano
	Rubrica
	Valor (R$) 

	Jul 2011
	VENCIMENTO BASICO             
	3.383,00

		ANUENIO - ART.244, LEI 8112/90
	507,45

	Subtotal - jul 2011 (A) 
	3.890,45

	Fev 2006
	VENCIMENTO BASICO             
	588,07

		ANUENIO - ART.244, LEI 8112/90
	88,21

		GRAT.ATIV.EXECUT/GAE LD.13/92 
	940,91

	Subtotal - fev 2006 (B) 
	1.617,19

	Diferença (C=A-B) 
	2.273,26

	PCSS pago em fev 2006 (D) 
	1.779,39

35.	Cabe destacar que esta forma de absorção é a que se conforma ao disposto no § 3º do artigo 2º da Lei 11.355/2006, já descrito no item 10 desta instrução.
36.	Logo, depreende-se que não houve a absorção da DPNI preconizada pelo artigo 2º, §4º, da Lei 11.355/2006, sendo que a parcela 'DIFERENCA INDIVIDUAL L.12998' atualmente é percebida irregularmente, visto que é originada da DPNI, conforme já dissertado (item 14) . 
37.	Neste ponto, foi realizada a oitiva da interessada, que, em defesa, apresentou sinteticamente os seguintes argumentos (peça 13) :
a)   existência de sentença judicial transitada em julgado protegendo o pagamento;
invoca o prazo decadencial do artigo 54 da Lei 9.784/99;
a absorção de valores estabelecida pela Lei 11.355/2006 se restringia ao percentual de 47,11% da 'PCCS';
a alteração promovida pela Lei 11.784/2008:
d.1)  incorporação da 'GAE' ao vencimento básico: não se tratou de 'aumento salarial', mas de 'uma nova estrutura remuneratória'; e, como isso, restaria a 'impossibilidade de se considerar o valor incorporado da GAE ao vencimento básico como ganho remuneratório';
d.2) alteração do valor de pontos da GDPST: 'as tabelas previam aumentos regulares e aunais do valor do ponto da GDPST. No entanto, para 2011 estava previsto uma redução significativa do valor desse ponto, o qual seria absorvido, incorporado, ao vencimento básico do servidor, NÃO OCORRENDO AUMENTO DE REMUNERAÇÃO. Embora o valor do vencimento básico tenha aumentado, efetivamente não ocorreu aumento de remuneração, e sim uma transferência do que se pagava em pontos de GDPTS ( que foi reduzida no mês de julho/2011) para o vencimento básico'.
38.	Os argumentos apresentados não merecem prosperar. Explica-se.
38.1	Quanto ao item '37-a', ao realizar a opção pela nova estrutura remuneratória, a implicaria 'renúncia às parcelas de valores incorporados à remuneração por decisão administrativa ou judicial, referentes ao adiantamento pecuniário de que trata o art. 8º da Lei n. 7.686, de 2 de dezembro de 1988', nos termos do artigo 2º, §2º, da Lei 11.355/2006 (vide item 10 desta instrução) . 
38.2 Em relação ao item '37-b', esta Corte de Contas, no tocante à decadência, prevista no art. 54 da Lei 9.784/1999, entende que o referido dispositivo legal, ao ser aplicado aos atos de aposentadoria e pensão, conta seu prazo decadencial somente a partir do respectivo registro pelo Tribunal de Contas da União, visto que, em se tratando de ato complexo, só é aperfeiçoado quando de seu registro pelo TCU. Portanto, o prazo decadencial não pode ser contado a partir da concessão administrativa, mas sim a partir do exame pelo TCU. Esse é o teor da Súmula TCU 278/2012, a seguir transcrita:
SÚMULA 278/2012: Os atos de aposentadoria, reforma e pensão têm natureza jurídica de atos complexos, razão pela qual os prazos decadenciais a que se referem o § 2º do art. 260 do Regimento Interno e o art. 54 da Lei nº 9.784/99 começam a fluir a partir do momento em que se aperfeiçoam com a decisão do TCU que os considera legais ou ilegais, respectivamente.
38.3 No que tange ao item '37-c', o percentual de 47,11% já foi considerado irregular por este Tribunal em diversas decisões, a exemplo dos Acórdãos 8.018/2013 (relator Ministro Walton Alencar Rodrigues) , 1.108/2014 (relator Ministro Walton Alencar Rodrigues) e 1.502/2015 (relator Ministro Benjamin Zymler) , todos da 1ª Câmara, os quais estabeleceram que devem ser comparadas as remunerações decorrentes do vencimento básico de fevereiro de 2006 e julho de 2011, conforme delineado pelo comando do artigo 2º da Lei 11.355/2006.
38.4 Quanto ao item '37-d', a absorção de valores decorreu do disposto no artigo 2º, §§ 3º e 4º, da Lei 11.355/2006. Não houve disposição legal posterior ressalvando a forma de absorção de valores, que, frise-se, só não ocorreria na eventualidade de revisão geral de remuneração. A tese da defesa, lastreada na diferença semântica entre 'aumento salarial' e 'implementação de nova estrutura remuneratória', ainda que fosse válida, não encontraria ressalva legal a fim de evitar a absorção de valores.
39.	Destarte, considerando que tal irregularidade constou no ato de aposentadoria, resta maculada a sua legalidade.
CONCLUSÃO
40.	Em virtude do pagamento irregular de rubrica, será proposto que os atos sejam apreciados pela ilegalidade.
PROPOSTA DE ENCAMINHAMENTO
41.	Ante o exposto, propõe-se:
a) considerar ilegal e recusar registro aos atos abaixo nominados, com base nos arts. 71, inciso III, da Constituição Federal, 1º, inciso V, e 39, inciso II, da Lei 8.443/1992 e 260, § 1º, do Regimento Interno do Tribunal de Contas da União (TCU) ;
- FRANCISCO FERNANDES DE OLIVEIRA, CPF XXX.831.734-XX, ato número 10802649-04-2008-000153-1 (inicial) ;
- LÚCIA MARIA FERREIRA CHAVES, CPF XXX.348.054-XX, ato número 10802649-04-2008-000081-0 (inicial) ;
- VALDINA LUNA, CPF XXX.532.674-XX, ato número 	10802649-04-2007-000113-0 (inicial) ;
b) dispensar a devolução dos valores indevidamente recebidos até a data da ciência do Núcleo Estadual do Ministério da Saúde no Estado da Paraíba do Acórdão que vier a ser proferido, com base no Enunciado 106 da Súmula da Jurisprudência do TCU;
c) esclarecer aos interessados que, no caso de não provimento de recurso eventualmente interposto junto ao TCU, deverão ser repostos os valores recebidos após a ciência do acórdão;
d) determinar ao Núcleo Estadual do Ministério da Saúde no Estado da Paraíba, com base no art. 45 da Lei 8.443/1992, que:
d.1) faça cessar os pagamentos decorrentes dos atos impugnados, comunicando ao TCU, no prazo de quinze dias, as providências adotadas, nos termos dos art. 262, caput, do Regimento Interno do TCU, 8º, caput, da Resolução - TCU 206/2007;
d.2) cadastre novos atos, livres das irregularidades apontadas, submetendo-os ao TCU no prazo de trinta dias, nos termos dos arts. 262, § 2º, do Regimento Interno do TCU e 19, § 3º, da Instrução Normativa - TCU 78/2018; 
d.3) informe aos interessados o teor do Acórdão que vier a ser prolatado, encaminhando ao TCU, no prazo de trinta dias, comprovante da data de ciência pelos respectivos interessados, nos termos do art. 4º, § 3º, da Resolução - TCU 170/2004."
2.	O Ministério Público junto ao TCU divergiu do encaminhamento sugerido pela secretaria especializada, nos termos do seguinte parecer (peça 24) :
"Em análise atos de concessão de aposentadoria de Francisco Fernandes de Oliveira, Lúcia Maria Ferreira Chaves e Valdina Luna, ex-servidores do Núcleo Estadual do Ministério da Saúde no Estado da Paraíba.
A Secretaria de Fiscalização de Pessoal (Sefip) , em pareceres uniformes (peças 21-22) , propôs considerar os atos ilegais e recusar seus registros em razão de constar, nos contracheques referentes ao mês de outubro de 2019 (peça 15) , a parcela 'DIFERENCA INDIVIDUAL L.12998, referente ao pagamento da DPNI preconizada pelo artigo 2º, §4º, da Lei 11.355/2006, que não haviam sido regularmente absorvidas.
Ocorre que as indigitadas parcelas não constam mais dos contracheques dos interessados (peça 23) . Deste modo, entendemos que os atos devem ser julgados legais com os consequentes registros, com fundamento no § 1º do art. 6º da Resolução-TCU 206/2007, com redação dada pela Resolução-TCU 237/2010, que assim dispõe:
§ 1º Os atos que, a despeito de apresentarem algum tipo de inconsistência ou irregularidade em sua versão submetida ao exame do Tribunal, não estiverem dando ensejo, no momento de sua apreciação de mérito, a pagamentos irregulares, serão considerados legais, para fins de registro, com determinação:
I - ao órgão ou à entidade de origem para efetivação das devidas anotações nos assentamentos funcionais dos servidores; (AC) (Resolução - TCU nº 237, de 20/10/2010, DOU de 26/10/2010) 
II - à unidade técnica competente para as devidas correções no Sistema Sisac. (AC) (Resolução - TCU nº 237, de 20/10/2010, DOU de 26/10/2010) 
Conforme análise da secretaria especializada (peça 21) , a ilegalidade encontrava-se na ausência da regular absorção das parcelas, mas como elas não constam mais dos contracheques atuais, desnecessárias as determinações constantes dos incisos I e II supra transcritos."
	É o relatório.

não há.

Procurador Rodrigo Medeiros de Lima.

APOSENTADORIA. atos contemplando a DIFERENÇA PESSOAL NOMINALMENTE IDENTIFICADA - DPNI. parcela excluída dos proventos dos interessados. insubsistência da impropriedade. legalidade dos atos, com registro da impropriedade que deixou de existir. ciência.

APOSENTADORIA (APOS)

Secretaria de Fiscalização de Pessoal (Sefip).

Cuida o processo de atos de aposentadoria emitidos pelo Núcleo Estadual do Ministério da Saúde no Estado da Paraíba.
2.	No mérito, a secretaria especializada manifestou-se pela ilegalidade e negativa de registro das concessões, ante a inclusão da vantagem Diferença Pessoal Nominalmente Identificada - DPNI nos proventos sem sua devida absorção. O Ministério Público junto ao TCU divergiu desse encaminhamento, por identificar que a referida vantagem não consta mais dos contracheques dos interessados. O parquet postula, assim, por que os atos sejam considerados legais, com amparo no § 1º do art. 6º da Resolução-TCU 206/2007.
3.	No mérito, acompanho o parecer emitido pelo MPTCU.
4.	Em relação à DPNI, convém rememorar que ela advém de diferença salarial relativa ao antigo PCCS, decorrente de decisão judicial que reconheceu aos servidores dos extintos INPS, INAMPS e IAPAS o direito aos reajustes legais, referentes aos meses de fevereiro a outubro de 1988, incidentes sobre a parcela denominada "adiantamento do PCCS", os quais, à época, teriam sido indevidamente suprimidos.
5.	Por sua vez, a Lei 8.460/1992 determinou que a vantagem do PCCS, inicialmente concedida sob a forma de adiantamento, fosse incorporada em definitivo à remuneração ordinária dos servidores, a ser compensada quando do advento de um futuro plano de classificação de cargos e salários. Dessa forma, a continuidade do pagamento da vantagem de forma destacada tornou-se irregular por caracterizar pagamento em duplicidade.
6.	Todavia, a Medida Provisória 146/2003 (convertida na Lei 10.855/2004) passou a admitir a continuidade da percepção do PCCS para todos aqueles que tinham a vantagem incluída em sua remuneração em rubrica específica, exceto os ocupantes dos cargos de Supervisor Médico Pericial, Auditor-Fiscal da Previdência Social e Procurador Federal, expressamente excluídos da esfera de incidência da referida lei.
7.	Posteriormente, a Lei 11.355/2006, modificada pela Lei 11.490/2006, determinou que os valores alusivos ao antigo PCCS fossem convertidos em diferença pessoal nominalmente identificada (DPNI) , parcela ora discutida, conforme estabelecido no artigo 2º, §4º:
"Art. 2º Os servidores ocupantes dos cargos referidos no caput do art. 1º desta Lei serão enquadrados na Carreira da Previdência, da Saúde e do Trabalho de acordo com as respectivas atribuições, requisitos de formação profissional e posição relativa nas Tabelas de Correlação, constantes do Anexo II desta Lei.
§ 1º O enquadramento de que trata o caput deste artigo dar-se-á mediante opção irretratável do servidor, a ser formalizada no prazo de 90 (noventa) dias, a contar da vigência da Medida Provisória nº 301, de 29 de junho de 2006, na forma do Termo de Opção constante do Anexo III desta Lei, com efeitos financeiros a partir das datas de implementação das tabelas de vencimento básico referidas no Anexo IV desta Lei. (Vide Lei nº 11.538, de 2007) .
 (...) 
§ 4o Os valores incorporados à remuneração objeto da renúncia a que se refere o § 2o deste artigo que forem pagos aos servidores ativos, aos aposentados e aos pensionistas, por decisão administrativa ou judicial, no mês de fevereiro de 2006, sofrerão redução proporcional à implementação das tabelas de vencimento básico de que trata o art. 7o desta Lei, e os valores excedentes serão convertidos em diferença pessoal nominalmente identificada, de natureza provisória, redutível na proporção acima referida, sujeita apenas ao índice de reajuste aplicável às tabelas de vencimentos dos servidores públicos federais, a título de revisão geral das remunerações e subsídios. (Redação dada pela Lei nº 11.490, de 2007) " (grifo acrescido) 
8.	Ou seja, ao definir que a DPNI é "redutível na proporção acima referida", significa dizer que ela será reduzida à medida que forem implantadas as tabelas previstas no Anexo IV da referida Lei (§1º supra) . Dessa forma, a continuidade do pagamento da DPNI só é possível caso haja valor excedente após a total implantação do plano de carreira, conforme prevê o art. 2º, § 5º, da norma discutida:
"§ 5º Concluída a implementação das tabelas, em dezembro de 2011, o valor eventualmente excedente continuará a ser pago como vantagem pessoal nominalmente identificada, sujeita apenas ao índice de reajuste aplicável às tabelas de vencimento dos servidores públicos federais, a título de revisão geral das remunerações e subsídios, respeitado o que dispõem os §§ 3º e 4º deste artigo." 
9.	Com a superveniência da Lei 11.784/2008, as tabelas de vencimento foram ajustadas de forma a serem definitivamente implementadas em julho de 2011 (artigo 40 da Lei 11.784/2008) , alterando, portanto, os prazos previstos nos § 3º e § 5º do artigo 2º da Lei 11.355/2006 (vide artigo 7º-C, abaixo descrito) :
"Art. 7º-A. A partir de 1º de março de 2008, as tabelas de vencimento básico da Carreira da Previdência, da Saúde e do Trabalho serão implementadas, progressivamente, nos meses de março de 2008, fevereiro de 2009, julho de 2010 e julho de 2011, conforme os valores constantes das tabelas de vencimento básico a que se refere o Anexo IV-A desta Lei. (Incluído pela Lei nº 11.784, de 2008) 
Art. 7º-B. No cálculo dos valores dos vencimentos básicos referidos no art. 7º-A desta Lei, foram incorporados os valores correspondentes às parcelas de aumento dos vencimentos básicos, previstos no Anexo IV desta Lei. 
Parágrafo único. Concluída a implementação das tabelas a que se refere o art. 7º-A e o Anexo IV-A desta Lei, em julho de 2011, o valor eventualmente excedente, de que trata o § 4º do art. 2º desta Lei, continuará a ser pago como vantagem pessoal nominalmente identificada, sujeita apenas ao índice de reajuste aplicável às tabelas de vencimento dos servidores públicos federais, a título de revisão geral das remunerações e subsídios, respeitado o que dispõem os §§ 3º e 4º do art. 2º desta Lei. (Incluído pela Lei nº 11.784, de 2008) 
Art. 7º-C. Em função do disposto nos arts. 7º-A e 7º-B desta Lei, os prazos referidos nos §§ 3º e 5º do art. 2º desta Lei [11.355/2006] ficam alterados para julho de 2011. (Incluído pela Lei nº 11.784, de 2008) "
10.	Ressalte-se que tanto o parágrafo único do art. 7º-B quanto o art. 7º-C da referida Lei fazem menção à continuidade do pagamento da DPNI como VPNI somente após a implantação completa das tabelas da Lei 11.355/2006, o que ocorreu em julho de 2011. Ou seja, o valor eventualmente excedente após julho de 2011 seria pago sob a forma de VPNI, não mais sujeito a absorções decorrentes daquela implantação, mas tão somente aos reajustes lineares de remuneração dos servidores públicos.
11.	Aliás, para ingressarem no plano da Lei 11.355/2006, os servidores assinaram o termo de opção previsto no anexo III daquela norma, renunciando à parcela do antigo PCCS limitada à diferença entre os valores de remuneração resultantes do vencimento básico vigente no mês de fevereiro de 2006 e os valores de remuneração resultante do vencimento básico proposto para julho de 2011.
12.	Diante desse panorama, o TCU considerou regularizado o pagamento da parcela de PCCS aos optantes da carreira instituída pela Lei 11.355/2006, desde que o seu pagamento estivesse obedecendo aos ditames dessa Lei, ou seja, estivesse sendo reduzido proporcionalmente à implantação das novas tabelas de remuneração (v. Acórdão 2131/2006-TCU-Plenário) .
13.	Posteriormente, a Lei 12.998/2014, no seu art. 30, transformou a DPNI eventualmente ainda devida em dezembro de 2013 em DI, nos seguintes termos: 
"Art. 30. As vantagens previstas no § 5º do art. 3º da Lei nº 10.855, de 1º de abril de 2004, e no § 5º do art. 2º da Lei no 11.355, de 19 de outubro de 2006, ficam transformadas, a partir de 1º de janeiro de 2014, em Diferença Individual, a ser paga nos valores relativos à competência de dezembro de 2013, efetivamente percebidos pelo servidor, e não servirá de base de cálculo de nenhuma vantagem ou gratificação, estando sujeita exclusivamente à atualização decorrente de revisão geral da remuneração dos servidores do Poder Executivo Federal."
14.	Assim, como a Lei 11.355/2006 não foi revogada ou modificada pela Lei 12.998/2014, conclui-se que a parcela de DI somente estará correta se representar o resíduo de DPNI (antigo PCCS) que ainda fosse devido em julho de 2011, após os reajustes remuneratórios produzidos pela Lei 11.784/2008.
15.	Nesse sentido, a metodologia para fins de apuração do resíduo de DPNI deve orientar-se pelos comandos contidos no art. 2º, § 3º, da Lei 11.355/2006.
16.	O referido dispositivo, ao tratar da questão, faz alusão à diferença entre "os valores de remuneração resultantes do vencimento básico", que, no caso do interessado, seriam os valores correspondentes à soma do vencimento básico do cargo efetivo com as gratificações que o têm como base de cálculo, quais sejam, a Gratificação de Atividade Executiva - GAE e os anuênios, linha de raciocínio que tem orientado as deliberações desta Corte de Contas (v. Acórdãos 3.979/2015 e 3.980/2015, ambos da Primeira Câmara) .
17.	Nesse contexto, comparando-se as alterações ocorridas na remuneração dos interessados (v. cálculos colacionados no relatório precedente) , conclui-se que os novos vencimentos básicos instituídos pela Lei 11.355/2006, alterada pela Lei 11.784/2008, impõem a total absorção da vantagem nos seus contracheques.
18.	Conforme apurado pelo MPTCU, muito embora os atos encaminhados apresentem a parcela discutida, os contracheques atuais dos interessados não mais a contemplam, circunstância que atraia a disciplina do art. 6º, §§ 1º e 3ª, da Resolução-TCU 206/2007, no sentido de que os atos sejam considerados legais, sem prejuízo de consignar que a parcela relativa à DPNI não mais compõe os seus proventos.
	Ante exposto, voto por que o Tribunal adote a deliberação que ora submeto à apreciação deste Colegiado.
	TCU, Sala das Sessões Ministro Luciano Brandão Alves de Souza, em 15 de setembro de 2020.
Ministro BRUNO DANTAS
Relator